臺灣嘉義地方法院民事判決　95年度簡上字第13號
上　訴　人　丙○○
　　　　　　　　　　　　樓
被 上訴 人　乙○○
上列當事人間請求損害賠償事件，上訴人對於中華民國九十五年
一月六日本院嘉義簡易庭九十四年度嘉簡字第九六六號第一審判
決提起上訴，經本院於九十六年十月十七日言詞辯論終結，判決
如下：
    主  文
上訴駁回。
第二審訴訟費用由上訴人負擔。
    事實及理由
一、被上訴人主張：
（一）緣門牌號碼台北縣板橋市○○路○段一四○號一樓、地下
      室、二樓之房屋（以下簡稱系爭房屋）均為被上訴人所有
      ，於民國八十八年十一月二十三日兩造先就系爭房屋一樓
      及地下室訂定租賃契約，由上訴人承租作為開設「金來企
      業社」之用，租期自八十八年十二月五日起至八十九年十
      二月四日止，月租新台幣（下同）五萬五千元，訂約時並
      付訖押租保證金三十五萬元，後因慮及上訴人租用上開房
      屋係開設賭博性電玩，為恐惹上麻煩，乃於同年十一月三
      十日重新訂定兩造租賃契約，並加註「其他特約事項」。
      上訴人承租伊所有之系爭房屋後，違反租賃契約第十條之
      約定，非法使用房屋，未經許可從事電子遊藝場，被主管
      機關台北縣政府建設局、稅捐稽徵處查獲，而為科處罰鍰
      之處分在案，該企業社因而停業，兩造間之租賃契約關係
      於八十九年元月間即行終止，依民法第四百五十五條規定
      ，於兩造租賃契約終止後上訴人即有返還租賃物予被上訴
      人之義務，而「返還租賃物」不應僅只房屋現實點交遷讓
      ，尚包括因租賃契約存續而上訴人於租賃物上所設定之任
      何權利應全部「遷空」，始符合租賃契約終止後承租人應
      回復原狀之意義。然上訴人卻未將原先設定於系爭房屋上
      之「金來企業社」向台北縣政府辦理遷移或註銷之手續，
      ，以致被上訴人於八十九年至九十年間，因經濟景氣不佳
      欲出售系爭房屋週轉現金，本得享有自用住宅優惠稅率申
      請課徵土地增值稅，以致無從辦理而受有七十四萬八千二
      百五十元之損害，扣抵押租金三十五萬元後，請求上訴人
      應賠償不足之部分。
（二）另被上訴人與訴外人甲○○係就系爭房屋二樓部分訂定租
      賃契約，上訴人為混淆視聽故將二者不同之租賃契約混為
      一談，上訴人主張矛盾之處甚多，顯不可採。
（三）並答辯聲明：上訴駁回。（被上訴人於原審聲明：上訴人
      應給付被上訴人三十九萬八千二百五十五元，及自支付命
      令聲請狀送達翌日起至清償日止按週年利率百分之五計算
      之利息。原審為上訴人敗訴之判決，上訴人聲明不服提起
      上訴）
二、上訴人則以：
（一）兩造租約係因上訴人於八十九年十二月間將所經營之「金
      來企業社」之電腦、裝潢以讓渡金十五萬元讓渡訴外人甲○○繼續經營而終止，被上訴人並於八十八年十二月二十
      五日與訴外人甲○○另行簽立租約，租期同樣自八十八年
      十二月五日起至八十九年十二月四日止（租約簽立日期雖
      為十一月二十五日，然「十一月」乃「十二月」之誤寫）
      ，並由被上訴人於租約上親自簽名，則查核自用住宅稅率
      期間如原審認定為八十九年十月三日至九十年十月三日，
      該期間內系爭房屋仍供訴外人甲○○繼續承租使用中且為
      被上訴人明知，縱上訴人於八十九年一月間辦理撤銷「金
      來企業社」之營利事業登記，依土地稅法第九條及第三十
      四條第一項、第二項之規定，被上訴人仍無法適用自用住
      宅稅率，原審謂被上訴人無法適用自用住宅稅率係因可歸
      責於上訴人之認定即有錯誤。
（二）系爭房屋既出租供他人營業使用，則其土地當屬於「非自
      用住宅用地」，且被上訴人亦為「金來企業社」共同經營
      者之一，其出售系爭房屋，土地增值稅率本即應以非自用
      住宅課徵。退萬步言，縱認上訴人應負賠償責任，然被上
      訴人為系爭房屋之所有人，依商業登記法第二十九條第一
      項第五款規定本即得本於所有人地位檢具相關資料，以利
      害關係人身分，向主管機關聲請撤銷營利事業登記，被上
      訴人捨此不為，反要求上訴人賠償其無法使用自用住宅土
      地增值稅率之損失，被上訴人顯然與有過失，應負百分之
      五十之分擔責任。並上訴聲明：原判決廢棄，駁回被上訴
      人第一審之訴。
三、兩造不爭執之事實:
（一）上訴人向被上訴人承租系爭房屋，租期自88年12月5日至
      89 年12月4日止，有租賃契約一份在卷可參。
（二）兩造租賃契約於89年1月間終止，上訴人於92年5月14日向
      臺北縣政府聲請撤銷「金來企業社」之營利事業登記證。
（三）被上訴人於90年8月20日將系爭房屋出售。
（四）上訴人前向臺灣板橋地方法院請求被上訴人返還押租金35
      萬元案件，被上訴人主張，因經濟景氣不佳欲出售系爭房
      屋週轉現金，本得享有自用住宅優惠稅率申請課徵土地增
      值稅，惟因上訴人未將系爭房屋上登記之「金來企業社」
      遷離或註銷，致無從辦理而受有數十萬元之損害，伊自無
      返還三十五萬元之義務，求為判決抵銷，經該院認定，被
      上訴人於九十年十月間出售系爭房屋，而被上訴人係申請
      一般用地稅率核課土地增值稅，金額計九十萬三千七百八
      十五元，若符合自用住宅用地之條件其課徵之土地增值稅
      為十五萬五千五百三十元，兩者差額為七十四萬八千二百
      五十五元（000000－000000＝748255），此部分之差額可
      認定為被上訴人因上訴人之違約所受之損害，揆諸前開說
      明，上訴人自有賠償之義務，被上訴人自可先以押租金三
      十五萬元扣抵，不足部分再向上訴人請求。此有該院簡易
      庭93年度板簡字第1024號民事簡易判決書一份在卷可參，
      堪信為實在。
四、本件之爭點為，上訴人承租系爭房屋期間，被上訴人是否將
    系爭房屋轉租予第三人甲○○? 被上訴人未自行向臺北縣政
    府聲請撤銷「金來企業社」之營利事業登記證，是否與有過
    失？兩造各執一詞。本院經查：
（一）證人甲○○證稱: 「（你是否認識上訴人丙○○？）認識
      」、「（如何認識？）我是透過朋友介紹，到他的電動玩
      具店應徵。」、「（提示上訴人丙○○95年3月7日狀紙上
      證一之讓渡書）你有無簽過此份文件？）我不記得我有簽
      過這份文件，但是我有簽過一張本票。」、「（那張本票
      金額為何？）我記得是十幾萬元，時間太久我記不太清楚
      。」、「（為何要簽本票給上訴人丙○○？）因為我的交
      保金十萬元據上訴人丙○○所述是電動玩具店出的，所以
      他說我欠他這筆錢。」、「（提示讓渡書）承接人「甲○○」三字，是否為你所簽？）我實在沒有印象我有簽過。
      」、「（你有無跟上訴人丙○○頂讓金來企業社的電玩設
      備？）沒有，這完全是上訴人丙○○自己的說法。」、「
      （你有無跟被上訴人乙○○訂立租賃契約？）沒有。」、
      「（提示上訴人95年3月7日狀紙上證二租賃契約書）你有
      無跟被上訴人乙○○簽過此份一樓租賃契約書？）我沒有
      看過被上訴人乙○○本人，我沒有簽過這份租賃契約書，
      我沒有開這間店。」、「（提示被上訴人乙○○95年3 月
      27日被證二房屋租賃契約書）你有無簽過此份二樓的租賃
      契約書？）在我的印象中，我沒有和被上訴人乙○○簽過
      任何契約。」、「（你有無承租板橋市○○路○段140 號
      1樓房屋及地下室？）我沒有承租。」、（你有無承租板
      橋市○○路○段140號二樓房屋？）沒有。」、「（你在
      電玩店上班多久？）不到三天，農曆大年初二電玩店就被
      查獲。」、「（你在電玩店上班期間，電玩店到底在一樓
      或是二樓？）電玩放在一樓，客人來玩都是在一樓，在我
      的印象中地下室是上訴人丙○○的辦公室，地下室沒有放
      置電玩供客人來玩。」、「（據你所知，電玩店到底是何
      人在經營？）丙○○。」、「（你有無看過被上訴人乙○○？）沒有。」、「（你是否可以確定，你沒有向被上訴
      人乙○○承租一樓或是二樓？）我非常確定沒有，從頭到
      尾，我都沒有看過被上訴人乙○○，自始至終，我都是和
      上訴人丙○○接觸。」（見本院96年1月22日言詞辯論筆
      錄）。足證，上訴人主張89年12月間，將金來企業社讓渡
      予第三人甲○○繼續經營，讓渡金15萬元，被上訴人要求
      與甲○○另行簽立租約，租期自88年12月5日起至89年12
      月4日止，縱使上訴人於89年1月間辦理撤銷金來企業社之
      營利事業登記，系爭房屋亦因其上有供出租之事實，而無
      法適用自用住宅稅率云云，委無足採。
（二）按兩造於八十八年十一月三十日所簽訂之房屋租賃契約書
      第五條約定：「乙方（即上訴人）應於訂約時，交於甲方
      （即被上訴人）新台幣參拾伍萬元作為押租保證金，乙方
      如不繼續承租，甲方應於乙方遷空，交還房屋後無息退還
      押租保證金。」：又同契約第六條規定：「乙方於租期屆
      滿時，除經甲方同意繼續出租外，應即日將租賃房屋誠心
      按照原狀遷空交還甲方：：：」，顯見上訴人應於不繼續
      承租後，將租賃房屋遷空返還被上訴人，且此「遷空房屋
      」不僅指房屋現實點交遷讓，尚包括因租賃契約存續承租
      人於租賃物上所設定之任何權利亦應全部「遷空」，始符
      合租賃契約關係終止後承租人回復原狀之意義。因此，上
      訴人於租賃契約終止後，應負申請將系爭房屋上「金來企
      業社」營利事業登記撤銷之義務。
（三）又房屋所有權人雖可依商業登記法第二九條第一項第五款
      規定，登記後經有關機關實地調查，發現無營業跡象，並
      經房屋所有權人證明無租借房屋情事，主管機關得據利害
      關係人申請，撤銷登記或部分登記，此有台北縣政府九十
      四年十一月十四日北府建登字第０九四０七八四一七五號
      函在卷可查。惟按租約終止後，應遷空房屋返還者為承租
      人，並非房屋所有人，因此，房屋所有權人並無主動撤銷
      營利事業登記之義務。被上訴人雖為系爭房屋所有權人，
      然其並非「金來企業社」之負責人，上訴人既係向被上訴
      人承租系爭房屋，並以訴外人何榮倉名義於該址設立「金
      來企業社」，則上訴人於租約終止時，亦應將系爭房屋之
      營利事業登記撤銷，將系爭房屋回復原狀以返還被上訴人
      ，已如前所述，另依據上述說明，被上訴人雖為系爭房屋
      所有人，縱其可自行申請撤銷，然並無主動撤銷營利事業
      登記之義務。上訴人主張，被上訴人得自行撤銷登記，卻
      未為之，應負與有過失之法律責任云云，顯無理由。
（四）綜上所述，上訴人違反租賃契約約定之情事，致被上訴人
      於出售系爭房屋時，不符合自用住宅用地之條件，必須以
      一般用地稅率核課土地增值稅，因而受有損害七十四萬八
      千二百五十五元，而被上訴人業以上訴人所繳付之押租金
      三十五萬元扣抵，扣抵後上訴人尚有三十九萬八千二百五
      十五元未受清償。從而，被上訴人以上訴人債務不履行為
      由，請求上訴人賠償上述不足之金額及自支付命令聲請狀
      繕本送達翌日（即九十四年六月二十七日）起至清償日止
      ，按年息百分之五計算之利息，洵屬正當；原審並依職權
      宣告假執行，並無不合。上訴意旨指摘原判決不當，求予
      廢棄改判，為無理由，應予駁回其上訴。
五、兩造其餘主張及所提證據，與本院上開論斷無涉或無違，爰
    不予一一贅述，附此敘明。
六、據上論結，本件上訴為無理由，依民事訴訟法第436條之1第
    3項、第449條第1項、第78條，判決如主文。
中　　華　　民　　國　　96　　年　　10　　月　　31　　日
                  家事法庭審判長法　官　林世芬
                                法　官　馮保郎
                                法　官　柯月美
以上正本係照原本作成。
本判決不得上訴。
中　　華　　民　　國　　96　　年　　10　　月　　31　　日
                                書記官　林美足
